【裁判字號】    98,訴,701
【裁判日期】    990128
【裁判案由】    水污染防治法
【裁判全文】
高雄高等行政法院判決
                                       98年度訴字第701號
                                 民國99年1月14日辯論終結
原      告  甲○○○○○○○
被      告  雲林縣政府
代  表  人  乙○○○○
訴訟代理人  丙○○
            丁○○
上列當事人間水污染防治法事件，原告不服行政院環境保護署中
華民國98年9月29日環署訴字第0980059995號訴願決定，提起行
政訴訟，本院判決如下：
    主  文
原告之訴駁回。
訴訟費用由原告負擔。
    事實及理由
一、事實概要︰
    緣原告於雲林縣水林鄉○○○路33之10號從事畜牧業，領有
    被告核發之水污染防治許可文件，經被告所屬環境保護局（
    以下稱雲林縣環保局）於民國98年3月30日21時許派員前往
    稽查，發現原告場內調節池廢（污）水經由不明管線排放至
    地面水體，核認違反水污染防治法第18條及「水污染防治措
    施及檢測申報管理辦法」第52條第1項前段規定，案由被告
    依同法第46條暨「違反水污染防治法罰鍰額度裁罰準則」規
    定裁處新臺幣（下同）24萬元罰鍰。原告不服，提起訴願，
    經遭決定駁回，遂提起本件行政訴訟。
二、本件原告主張︰
（一）原告確先有設施故障（管線淤塞）而導致廢水溢流至作業
      環境內，為解決設施故障的問題，而後再以明管（非暗管
      ）從前沉澱池抽至場外。一般養豬戶以明管（或暗管）繞
      流的目的不外是省電。原告如確要繞流，那就直接把馬達
      放在原廢水收存池就好，何必經過六台馬達的耗電，再從
      前沉澱池抽至場外，那不是沒有達到省電的目的反而多此
      一舉，可見原告並非故意要達到省電之目的從前沉澱池抽
      至場外，實在係因機件設備故障所不得不為之權宜之計。
（二）被告一直強調廢水因為是從未經許可的放流口排放，所以
      要依水污染防治法第18條處罰。那假設本場如為省電目的
      ，而直接從原廢水收存池抽至放流池由放流口再排放，是
      不是就不用受罰，試問原廢水對環境的污染比較大，還是
      經過固液分離機及調節池、前沉澱池處理過的廢水對環境
      污染比較大？
（三）被告只看到表面的現象，而不推究事實的原因。而且對本
      場有利的畫面不拍攝，對本場有利的事實陳述也不記載在
      環境稽查工作紀錄上，是另一種權力的傲慢吧！環保機關
      很多的規定，都超過養豬農戶的能力與專業知識。
（四）被告並未考量原告實因機件設備故障不得不為之權宜措施
      ，經裁罰24萬元之高額罰鍰，實在有違情理，值此養豬業
      之經營寒冬，此高額罰鍰對養豬業者無異落井下石，讓業
      者之生存環境更形艱困。加上原告本人銀行負債有數百萬
      元，而且上有中風老父、下有重度殘障的兒子，其內心的
      煎熬可說是內外交迫。
（五）有人謂司法很難給正義與公平只給結果。但也有人謂司法
      是人民對抗行政機關的最後一道防線。希望貴院在情理法
      兼顧的情形下，能以同理心看待本場的委曲，撤銷原處分
      或減輕其罰鍰，則甚感念之等語，並聲明求為判決撤銷訴
      願決定及原處分。
三、被告則以：
（一）原告錦興牧場係屬環保署公告列管事業定義，領有廢（污
      ）水排放許可證，許可證有效期限自97年8月15日至102年
      8月14日，許可證登錄之處理流向及單元名稱為：收存池
      、固液分離裝置、調整（節）池、厭氧池、曝氣池、最終
      沉澱池及放流池等。
（二）按水污染防治法第18條規定：「事業應採行水污染防治措
      施；其水污染防治措施之適用對象、範圍、條件、必備設
      施、規格、設置、操作、監測、記錄、監測紀錄資料保存
      年限、預防管理、緊急應變，與廢（污）水之收集、處理
      、排放及其他應遵行事項之管理辦法，由中央主管機關會
      商相關目的事業主管機關定之。」而行政院環境保護署於
      95年10月16日依據水污染防治法第18條授權訂定「水污染
      防治措施及檢測申報管理辦法」，該管理辦法第52條規定
      ：「事業或污水下水道系統應以核發機關許可之放流口排
      放。但緊急情形非以繞流排放，不足以搶救人員或處理設
      施者，不在此限。前項繞流排放應於排放發生後，三小時
      內向核發機關通報，並記錄繞流排放起訖時間、原因、水
      量及通報時間。」本件原告依規定設有水污染處理設備，
      應依規定經過水污染處理後符合放流水標準值始排放，經
      雲林縣環保局於98年3月30日派員至現場稽查，發現原告
      處理設備有不明管線連接至地面水體且有廢（污）水排出
      ，以上行為已違反水污染防治法第18條暨「水污染防治措
      施及檢測申報管理辦法」第52條規定。
（三）原告雖稱：「‧‧‧先有設施故障（管線淤塞）而導致廢
      水溢流至作業環境，為解決設施故障的問題而後再以明管
      （非暗管）從前沉澱池抽至場外，係因機件設備故障所不
      得不為之權宜之計．．．」，依據「水污染防治措施及檢
      測申報管理辦法」第52條規定，事業或污水下水道系統應
      以核發機關許可之放流口排放。原告既已坦承不諱其場內
      廢（污）水溢流至作業環境，無論係屬何種管線，依所附
      佐證照片，確係由非許可之放流口排放，即為由不明管線
      連接至地面水體後排出，已構成違法事實；另原告於場內
      設施故障時應依水污染防治法第59條規定：「廢（污）水
      處理設施發生故障時，符合下列規定者，於故障發生24小
      時內，得不適用主管機關所定標準：1、立即修復或啟用
      備份裝置，並採行包括減少、停止生產或服務作業量或其
      他措施之應變措施。2、立即於故障紀錄簿中記錄故障設
      施名稱及故障時間，並向當地主管機關以電話或電傳報備
      ，並記錄報備發話人、受話人姓名、職稱。3、於故障發
      生24小時內恢復正常操作或於恢復正常操作前減少、停止
      生產及服務作業。4、於5日內向當地主管機關提出書面報
      告。5、故障與所違反之該項放流水標準有直接關係者。6
      、不屬6個月內相同之故障。」進行緊急措施。惟原告採
      行以其他管線將廢（污）水從前沉澱池抽至場外之方式，
      已是造成地面水體污染之行為。
（四）原告另稱：「．．．如為省電目的，而直接從原廢水收存
      池抽至放流池由放流口再排放，是不是就不用受罰．．．
      」。依據水污染防治法第14條第2項規定：「事業排放廢
      （污）水於地面水體者，應向直轄市、縣（市）主管機關
      或中央主管機關委託之機關申請，經審查登記，發給排放
      許可證或簡易排放許可文件後，始得排放廢（污）水。前
      項登記事項有變更時，非於中央主管機關所定期限內辦理
      變更登記，其排放廢（污）水，不得與原登記事項牴觸。
      」該場係為領有廢(污)水排放許可證之事業主體，倘該場
      以上述行為進行廢（污）水處理設施操作，可能涉及排放
      許可證登記事項之變更，另放流水未符合行政院環境保護
      署所公告之「放流水標準」，仍須依違反情節進行裁處，
      並非如其所稱無需受罰。
（五）本處分係依據原告違反事實及97年5月13日行政院環境保
      護署環署水字第0970033963Ａ令訂定發布之「違反水污染
      防治法罰鍰額度裁罰準則」作成裁處，罰鍰額度計算方式
      ，依「違反水污染防治法罰鍰額度裁罰基準」附表第3項
      次（被告誤值為第7項次）規定，原告屬違反水污染防治
      法第18條（水污染防治措施及檢測申報管理辦法第52條）
      併依同法第46條處1萬元以上60萬元以下罰鍰，罰鍰依該
      場所屬類型並依裁罰下限計算額度之：[污染源規模或類
      型（A）：（五）非屬上述各種類型者，6萬元＞A≧3萬元
      ]+[不符合放流水標準排放或其他污染行為（B）：（二）
      非屬上述各種類型者，12萬元＞B≧6萬元]+[違規紀錄（C
      ）：（二）事業（不含畜牧業）或污水下水道系統：C＝
      自本次違反之日起，往前回溯1年內違反相同條款次數（N
      ）×12萬元（N係指未經撤銷之裁罰次數）＝1×12萬元＝
      12萬元]+[承受水體或環境類型（D）：（三）排放廢（污
      ）水非屬上述情形者，6萬元＞D≧3萬元]+[其他(E)≧0]=
      （3萬）+（6萬）+（12萬）+（3萬）+（0萬）＝24萬元，
      合計罰鍰為24萬元整；本案罰鍰係依據裁罰準則計算，被
      告為依據職權裁處之，對於原告所述：「‧‧‧銀行負債
      ‧‧‧上有中風老父、下有重度殘障的兒子‧‧‧」，被
      告深表同情，然只得依法辦理等語，資為抗辯，並聲明求
      為判決駁回原告之訴。
四、上開事實概要欄所載之事實，已經兩造分別陳明在卷，並有
    被告98年4月7日府環水字第0983663045號執行違反水污染防
    治法案件裁處書、雲林縣環保局稽查工作紀錄各一紙、稽查
    照片（圖片檔案）9幀、圍場區偷排當時狀況簡易示意圖等
    附原處分卷足稽。原告則以上開主張資為爭議。茲就兩造爭
    執論述如下：
（一）按「事業應採行水污染防治措施；其水污染防治措施之適
      用對象、範圍、條件、必備設施、規格、設置、操作、監
      測、記錄、監測紀錄資料保存年限、預防管理、緊急應變
      ，與廢（污）水之收集、處理、排放及其他應遵行事項之
      管理辦法，由中央主管機關會商相關目的事業主管機關定
      之。」「違反依‧‧‧第18條所定辦法‧‧‧者，處新臺
      幣1萬元以上60萬元以下罰鍰，並通知限期補正或改善，
      ‧‧‧。」水污染防治法第18條、第46條分別定有明文。
（二）次按「水污染防治措施及檢測申報管理辦法」第2條第12
      款規定：「本辦法專用名詞，定義如下：一、．．．。十
      二、繞流排放：廢（污）水未依許可之放流口排放，．．
      ．。」第52條規定：「事業或污水下水道系統應以核發機
      關許可之放流口排放。但緊急情形非以繞流排放，不足以
      搶救人員或處理設施者，不在此限。前項繞流排放應於排
      放發生後，3小時內向核發機關通報，並記錄繞流排放起
      訖時間、原因、水量及通報時間。」另行政院環境保護署
      （下稱環保署）97年5月13日環署水字第0970033963A號令
      訂定發布「違反水污染防治法罰鍰額度裁罰準則」（以下
      稱裁罰準則）第2條規定：「違反本法規定者，罰鍰額度
      應依附表所列情事裁處之。」附表第3項規定：「[違反條
      款：第18條（水污染防治措施及檢測申報管理辦法第52條
      ）（事業繞流排放廢（污）水）。處罰條款及罰鍰：第46
      條事業：新臺幣1萬元以上60萬元以下]。[污染源規模或
      類型（A）：（五）非屬上述各種類型者，6萬元＞A≧3萬
      元]。[不符合放流水標準排放或其他污染行為（B）：（
      二）非屬上述各種類型者，12萬元＞B≧6萬元]。[違規紀
      錄（C）：（二）事業（不含畜牧業）或污水下水道系統
      ：C＝自本次違反之日起，往前回溯1年內違反相同條款次
      數（N）×12萬元（N係指未經撤銷之裁罰次數）]。[承受
      水體或環境類型（D）：（三）排放廢（污）水非屬上述
      情形者，6萬元＞D≧3萬元]。[其他(E)≧0]。[罰鍰計算
      ：一、事業60萬元≧A﹢B﹢C﹢D﹢E≧1萬元]。」查上開
      管理辦法係環保署依據水污染防治法第18條等規定之授權
      ，所訂立關於水污染防治措施之適用對象、範圍、條件、
      必備設施、規格、設置、操作、監測、記錄、監測紀錄資
      料保存年限、廢（污）水之收集、處理、排放及其他應遵
      行事項等細節性及執行性事項之法規命令，核其授權內容
      明確，且上開管理辦法所規定之事項未逾越授權範圍，並
      其內容亦與水污染防治法係為確保水資源之清潔，以維護
      生態體系及改善生活環境之立法意旨相符；而上揭裁罰準
      則係環保署依據水污染防治法第66條之1規定之授權，所
      訂立關於違反水污染防治法處罰鍰者，其額度應依污染特
      性及違規情節裁處標準之細節性規定，亦與水污染防治法
      授權意旨無違，爰均予援用。
（三）本件原告經營系爭養豬場，領有被告核發之廢（污）水排
      放許可證，經雲林縣環保局於98年3月30日21時許派員前
      往稽查，發現原告場內調節池廢（污）水經由不明管線排
      放至地面水體一節，為原告所不爭執，並有經原告簽名之
      雲林縣環保局稽查工作紀錄一紙、稽查照片（圖片檔案）
      9幀、圍場區偷排當時狀況簡易示意圖等附原處分卷足稽
      ，是原告有違反水污染防治法第18條暨水污染防治措施及
      檢測申報管理辦法第52條規定之行為，應堪認定。
（四）原告雖辯稱其係因設施故障（管線淤塞）而導致廢水溢流
      至作業環境，為解決設施故障的問題，而後再以明管（非
      暗管）從前沉澱池抽至場外云云，然查：
      1.依上開稽查工作紀錄及稽查照片觀之，系爭養豬場現場
        地面並無原告所稱「廢水溢流至作業環境」之情事，且
        該養豬場正常放流口仍正常運作（此亦為原告所不爭執
        ），是原告上開辯解已難採信。
      2.依原告排放許可證登錄之處理流向為：收存池、固液分
        離裝置、調整（節）池、厭氧池、曝氣池、最終沈澱池
        及放流池。而依上開圍場區偷排當時狀況簡易示意圖所
        示，原告係自調節池即以黑色水袋管拉至溝渠排放，避
        開後段之厭氧池、曝氣池、最終沈澱池及放流池等，其
        所為顯係繞流排放無訛。
      3.退而言之，縱如原告所稱其設施故障溢流，然其並不能
        舉證證明其有「水污染防治措施及檢測申報管理辦法」
        第52條第1項但書所示之「非以繞流排放，不足以搶救
        人員或處理設施」之緊急情形，且依上開稽查紀錄及照
        片觀之，亦未見有何「非以繞流排放，不足以搶救人員
        或處理設施」之緊急情形，再者，原告亦未依同條第2
        項規定於繞流排放發生後，3小時內向核發機關通報，
        並記錄繞流排放起訖時間、原因、水量及通報時間。是
        原告所訴仍無法解免其應負之行政罰責。
      4.另原告所為係繞流排放之違章行為，而非排放違反主管
        機關所定放流水標準之違章行為，尚與被告前引水污染
        防治法第59條規定無涉（況原告亦不具備該條所定不適
        用管制標準之情形），併予敘明。
五、綜上所述，原告所述各節，洵無可採，其違反水污染防治法
    第18條暨「水污染防治措施及檢測申報管理辦法」第52條規
    定之行為事證明確，被告以原告違反上揭規定，依同法第46
    條規定處分，暨依水污染防治法第66條之1授權訂定之裁罰
    準則第2條及其附表第3項之規定，處以24萬元罰鍰，核無違
    誤，訴願決定遞以維持，亦無不合。原告提起本件訴訟求為
    撤銷，為無理由，應予駁回。又本件事證已臻明確，兩造其
    餘攻擊防禦方法，均核與判決結果不生影響，爰不再逐一論
    述，附此敘明。
六、據上論結，本件原告之訴為無理由，依行政訴訟法第98條第
    1項前段，判決如主文。
中    華    民    國    99    年     1    月   28     日
            高雄高等行政法院第二庭
                        審判長法官  呂  佳  徵
                              法官  簡  慧  娟
                              法官  吳  永  宋
以上正本係照原本作成。
如不服本判決，應於判決送達後20日內向本院提出上訴書狀，其
未表明上訴理由者，應於提起上訴後20日內向本院提出上訴理由
書（須按對造人數附繕本）；如於本判決宣示或公告後送達前提
起上訴者，應於判決送達後20日內補提上訴理由書（須附繕本）
。未表明上訴理由者，逕以裁定駁回。
中    華    民    國    99    年     1    月   28     日
                            書記官  陳  嬿  如


司法院資訊處製作；財團法人民間司法改革基金會備份。
